台灣高等法院花蓮分院刑事判決　　　　　　　　　　　九十年度上訴字第二一六號
　　上訴人即被告　丙○○
　　選 任辯護 人　邱聰安
右上訴人即被告因違反電業法案件，不服台灣台東地方法院九十年度訴字第七四號，
中華民國九十年六月二十九日第一審判決（起訴案號：台灣台東地方法院檢察署九十
年度偵字第三六五號）提起上訴，本院判決如左：
    主    文
原判決撤銷。
丙○○損壞公務員委託第三人掌管之文書，處有期徒刑柒月，緩刑參年。
表號00000000之電度表乙具沒收。
    事    實
一、丙○○為設於台東縣台東市○○路○段四三四號圓圓便利商店之實際負責人，為
    圖減省電費支出，竟於民國（下同）八十八年十月間某日，在前揭地址地下室台
    灣電力股份有限公司（下稱台電公司）為其便利商店裝設之電度表（編號：00
    000000號）處，以不明工具撬開該電度表外箱上所附一面刻有台電字樣及
    圖樣、一面印有英文字母「Ｍ」及數字「８５」、「0000000」，用以證
    明該電度表為台電公司所加封，性質上屬於公務員委託第三人掌管之文書之封印
    鎖，致令該封印鎖損壞而不堪用，並進而剪斷電度表玻璃罩之附耳螺絲鉛塊及插
    硝，將玻璃罩打開，以使電度表內電表蝸桿與圓盤中心軸承偏離之方式，致電度
    表計度失效不準，而達其竊電之目的。嗣於八十九年九月十九日為台電公司台東
    營業處稽查人員謝榮源及甲○○會同警方在上址查獲，丙○○於前揭電度表計度
    不準期間，共短繳電費新台幣（下同）十九萬八百七十五元。
二、案經台東縣警察局臺東分局報請台灣台東地方法院檢察署檢察官偵查起訴。
    理    由
一、訊據被告丙○○固不否認其所經營之圓圓便利商店自八十八年十月份起、迄八十
    九年九月份止電費驟然大幅降低之事實，惟矢口否認涉有前揭犯行，辯稱：系爭
    電度表所附封印鎖係台電公司台東營業處稽查人員謝榮源、甲○○及簡姓稽查股
    長於八十九年九月十九日即查獲當天在警方到達前，為檢查電度表所剪斷的，在
    此之前封印鎖乃完好如初，被告自無從更動或破壞鎖在玻璃罩內電度表之物件，
    至於電度表會計度不準，完全是因為自然損壞的原因，台電公司人員為避免電度
    表損壞期間無法收到電費之風險，才稱係其故意損壞電度表。且圓圓便利商店與
    其餘住戶之電度表均設在大樓地下室，其根本不知道哪一戶的電度表是在哪一個
    位置，其並無破壞該電度表，而該地下室是大家都可以出入的，故電度表也有可
    能是別人損壞的。又系爭電度表之封印鎖、玻璃罩內之封印鉛塊及插硝如早在八
    十八年十月份遭剪斷，電度表並遭人以使電度表內電表蝸桿與圓盤中心軸承偏離
    之方式，致電度表計度失效不準，則每月前來抄電表之抄表人員焉會沒有發現，
    足見系爭電度表未曾於八十八年十月份遭破壞。再圓圓便利商店之電費雖於八十
    八年十月份起大幅降低，但電費因與其他費用一起繳納，故沒有注意到電費驟降
    之事實云云。惟查：
（一）位於台東縣台東市○○路○段四三四號之圓圓便利商店，八十八年一月、三月
      、五月之應繳電費均為兩萬餘元（每二個月為一次計數單位），同年七月為三
      萬餘元，同年九月為一萬餘元，惟八十八年十一月及八十九年一月、三月、五
      月、七月、九月，電費均大幅降為三百餘元，八十九年十一月電費復升為二萬
      餘元，此有台電公司台東區營業處中華民國九十年九月十三日，九０東區業核
      字第九００九－三一九五號函暨用電度數及應繳電費明細表乙份附卷可稽，顯
      見該便利商店在被告經營期間，確實有電費大幅下降之情事。
（二）被告辯稱系爭電度表係自然損壞乙節，經訊證人甲○○證稱：系爭電度表損壞
      之情形為先破壞封印鎖，再將電表拔下，再破壞封印鉛塊及插硝，再將電表的
      蝸桿與圓盤中心軸承偏離，如此的破壞方法需要懂電工的人，須達到破壞後電
      表的圓盤還在走，但無法完全計量（見八十九年度發查字第三六一號偵卷第十
      一頁）等語；證人謝榮源證稱：該電表的損壞不可能是自然損壞，破壞該電表
      需要螺絲起子、鉗子，至於封印鎖則不知如何破壞，但封印鎖是留有撬開的痕
      跡（見八十九年度發查字第三六一號偵卷第十二頁）等語；且經原審當庭勘驗
      系爭電度表，其結果為該電表插硝已不見，封印鎖有被撬開的痕跡，封印鉛塊
      有被破壞的痕跡（有條紋狀尖嘴鉗咬合的痕跡），證物袋封口並有被告指紋及
      簽名，永樂派出所圓戳章、警員職章均完整（見原審卷第二十二頁），此外並
      有照片乙幀存卷足參，足證系爭電度表發生故障非基於自然損壞甚明。再據證
      人甲○○證稱：系爭電度表所附之封印鎖係伊所剪開，因伊發現電表鉛塊有被
      撬開之痕跡，所以將封印鎖剪斷檢查，但封印鎖也有被動過的痕跡（見本院卷
      九十年九月十四日訊問筆錄第九頁）等語；核與證人謝榮源證稱：˙˙˙至於
      封印鎖則不知如何破壞，但封印鎖是留有撬開的痕跡（見八十九年度發查字第
      三六一號偵卷第十二頁）等語相符，足證系爭電度表所附封印鎖於台電公司人
      員為檢查該電度表而剪開前，業已遭人撬開。被告雖辯稱台電公司人員為了避
      免因電度表自然損壞致收不到電費之風險，故偽稱係其損壞電度表，惟倘系爭
      電度表果係自然損壞，致被告於此電度表損壞期間無須繳納電費，則承擔該毋
      庸繳納電費之不利益者僅為台電公司本身，實與台電公司員工無涉，故台電公
      司人員實無偽稱系爭電度表係人工破壞，並將責任歸給被告之動機及實益，被
      告辯稱台電公司人員所證不實乙節，衡情度理，實無足採。
（三）再被告辯稱所有住戶的電度表均位在地下室，其根本不知哪一戶的電度表位在
      哪一個位置，而該地下室大家都可以出入，系爭電度表也有可能是別人損壞的
      乙節，惟查系爭電度表所在之地下室需經大樓管理員旁之走道進入，所有人員
      進出需經管理室人員放行始得進入、被告之電度表編號係00－000000
      ，此業經本院勘驗屬實（見本院卷九十年十二月二十四日勘驗筆錄）；復核以
      證人甲○○證稱：電費收費單有列電表號碼，與電表製造號碼不同，電號（電
      表號碼）在電表的周邊，是以簽字筆寫在電表上的周邊（見八十九年度發查字
      第三六一號偵卷第十一頁）等語；且電費收據上確有標明電號為000000
      00000此有台電公司所開立之電費收據乙紙附卷可稽，足證被告確得知悉
      系爭電度表所在位置。再參以前揭本院勘驗結果，系爭電度表所在之地下室有
      大樓管理員負責管制進出人員；證人即大樓管理人員乙○○復證稱：未曾聽聞
      過不明人士到地下室破壞過電表（見本院卷九十年十月二十九日訊問筆錄）等
      語，則系爭電度表所在之地下室非大樓住戶者既進出不易，且該大樓中僅被告
      之電度表遭到破壞，足證系爭電度表應非因遭人無端滋事而破壞。復觀以系爭
      電度表遭到破壞後受益者為被告本人，第三人實無甘冒刑事訴追之風險去為被
      告破壞電度表之理，若係基於陷害被告之因素，亦當在為破壞行為後立時向警
      方或台電公司舉發，斷無時隔將近一年、被告短繳將近二十萬元後，始由台電
      公司人員發現乙情，系爭電度表確係遭被告所破壞甚明，被告辯稱系爭電度表
      是別人損壞的云云，諉無足採。
（四）又被告辯稱系爭電度表若於八十八年十月份遭破壞，每月前來抄電表之抄表人
      員焉會沒有發現；又其因電費與其他費用一起繳納，故未曾發現電費大幅下降
      之事實乙節，惟查抄表人員抄電度表之度數時，僅在抄錄電度表上之數字，非
      必然會仔細觀察電度表是否完好無缺、是否未曾遭人破壞，尚無依抄表人員未
      發現電度表有異，即謂系爭電度表未遭人破壞之理；而被告於系爭電度表遭破
      壞期間未曾停業，此業經其自承在卷，則比照之前所用電數，被告每月因此短
      繳電費計一萬至二萬餘元，查被告業在經營便利商店，每月一萬至二萬餘元應
      非微小足以忽視之金額，被告辯稱未曾發現電費大幅下降之情，本院尚難採信
      ，其所辯顯係卸責之詞，不足為採。
（五）復按測謊鑑定，係依一般人在說謊時，會產生遲疑、緊張、恐懼、不安等心理
      波動現象，乃以科學方法，由鑑定人利用測謊儀器，將受測者之上開情緒波動
      反應情形加以紀錄，用以判別受測者之供述是否真實。故測謊鑑定，倘鑑定人
      具備專業之知識技能，復事先獲得受測者之同意，所測試之問題及其方法又具
      專業可靠性時，該測謊結果，如就否認犯罪有不實之情緒波動反應，雖不能採
      為有罪判決之唯一證據，但非無證據能力，仍得供裁判佐證，至其證明力如何
      ，事實審法院自得依職權自由判斷之，最高法院八十八年度台上字第五０三八
      號判決著有明文。本件被告同意前往法務部調查局實施測謊鑑定，經以控制問
      題法及混合問題法詢問「其未曾更動系爭之電表」、「其不知是否上手更動系
      爭之電表」二個問題後，測試結果呈情緒波動反應，研判有說謊，此有法務部
      調查局九十年二月十二日（九十）陸（三）字第九０００六七四七號鑑定通知
      書乙紙附卷可考，衡諸上開最高法院判決要旨，應認該測謊鑑定具有證據能力
      ，益證被告確有破壞系爭電度表以達竊電之目的。
（六）綜上所述，被告確有為前揭犯行甚明，上開所辯乃卸責之詞，不足為採，本件
      事證已臻明確，被告犯行洵堪認定，自應依法論科。
二、按台灣電力股份有限公司之電度表端子蓋上封印，一面刻有台電字樣及圖樣，一
    面印有英文字母「Ｍ」字及阿拉伯數字號碼，用以證明該電度表之封印鎖為台電
    公司所加封，即與刑法第二百二十條所稱足以為表示其用意之證明者相當，自應
    以文書論，且已隨同出租之電錶，由用戶保管，如加以毀壞，即應成立同法第一
    百三十八條損壞公務員委託第三人掌管之文書罪，最高法院七十五年度台上字第
    六五三一號判例可資參照。被告未經台電公司同意即擅自撬開電度表外箱所附封
    印鎖，使上開封印鎖喪失效用，而必須換新，核其所為，係犯刑法第一百三十八
    條之損壞公務員委託第三人保管之文書罪；而其撬開封印鎖後，又再剪斷電度錶
    玻璃罩之附耳螺絲鉛塊及插硝，而取下玻璃罩將電度錶內電表蝸桿與圓盤中心軸
    承偏離，致電度錶計度失效，而達到竊電之目的，此部分所為係犯電業法第一百
    零六條第三款之竊電罪。被告以破壞電度表之一次行為，而繼續竊電，此竊電之
    結果為狀態之繼續，並無數行為之問題，非屬連續犯，附此敘明。而被告所犯上
    開兩罪間有方法目的之牽連關係，為牽連犯，應從一重之損壞公務員委託第三人
    掌管之文書罪處斷。原審據以論罪科刑，固非無見，惟原判決認定本件係於八十
    九年九月二十日遭警查獲，與卷證資料不符；且系爭電度表屬於度量衡法施行細
    則第六條第十二款之度量衡器，應依刑法第二百零九條之規定予以沒收，原判決
    未予宣告沒收，被告上訴猶執陳詞否認犯罪，雖非可採，然原判決既有可議，即
    屬無可維持，應予撤銷改判。爰審酌被告犯罪之動機及目的在於貪圖暴利、犯罪
    情節、犯罪所生之損害非輕，及已將竊電所短繳之電費繳納完畢等一切情狀，量
    處如主文所示之刑。末查被告前未曾受有期徒刑以上刑之宣告，有卷附台灣高等
    法院被告全國前案紀錄表乙紙足參，惟因一時失慮，偶罹刑典，事後已將竊電之
    電費繳納完畢，此有台電公司收據乙紙在卷可考，被告經此偵審及刑之宣告後，
    應知警惕而無再犯之虞，本院因認以暫不執行其刑為適當，爰宣告緩刑三年。再
    被告以使電度表內電表蝸桿與圓盤中心軸承偏離之方式，致系爭電度表計度失效
    不準，變更度量衡之定程，該業經變更定程之度量衡，應依刑法第二百零九條之
    規定宣告沒收。
據上論斷，應依刑事訴訟法第三百六十九條第一項前段、第三百六十四條、第二百九
十九條第一項前段、電業法第一百零六條第三款、刑法第十一條前段、第一百三十八
條、第五十五條、第七十四條第一款、第九十三條第一項、第二百零九條，罰金罰鍰
提高標準條例第一條前段，判決如主文。
本案經檢察官崔紀鎮到庭執行職務。
中      華      民      國      九十一    年    一    月     三十一     日
                                    臺灣高等法院花蓮分院刑事庭
                                        審判長法官  謝  志  揚
                                              法官  莊  謙  崇
                                              法官  賴  淳  良
右正本證明與原本無異。
如不服本判決，應於判決送達後十日內向本院提出上訴狀。其未敘述理由者，並應於
提出上訴狀後十日內向本院補提理由狀(均須附繕本)。
                                            書記官  邱  廣  譽
中      華      民      國      九十一    年    一    月     三十一     日
